【裁判字號】    88,上訴,4199
【裁判日期】    890131
【裁判案由】    偽造文書等
【裁判全文】
臺灣高等法院刑事判決                          八十八年度上訴字第四一九九號
    上  訴  人
    即  被  告  甲○○
    選任辯護人  鄭庭壽
右上訴人因被告偽造文書等案件，不服臺灣板橋地方法院八十八年度易字第一七二三
號，中華民國八十八年九月二十八日第一審判決（起訴案號：臺灣板橋地方法院檢察
署八十八年度偵緝字第三二○號）提起上訴，本院判決如左：
    主  文
原判決撤銷。
甲○○行使偽造私文書足以生損害於他人，處有期徒刑壹年陸月；又意圖為自己不法
之所有，而侵占自己持有他人之物，處有期徒刑壹年；應執行有期徒刑貳年。
    事  實
一、甲○○與乙○○（原名為許麗鳳）原係男女親密朋友關係；緣乙○○欲另行再貸
    款購屋，嗣為甲○○獲悉，遂向乙○○表示其與台灣省合作金庫建國支庫（簡稱
    合庫建國支庫，坐落臺北市○○路○段七十七號）承辦人員熟稔，可貸得較多款
    項，乙○○經勸說後乃於民國（下同）八十年四月間，委託甲○○將其所有坐落
    台北市○○區○○段三小段五四地號土地（所有權應有部分為一萬分之一百九十
    二，乙○○與其母許寶玉所有權各占二分之一）及其上門牌號碼台北市○○○路
    三五六之一號四樓建物所有權全部（建物所有權登記為許寶玉所有；上開土地和
    建物原先業已向台北市銀行辦理抵押貸款新台幣（下同）三百五十萬元，嗣因乙
    ○○陸續償還貸款，所積欠該銀行貸款並未達三百五十萬元，為二百五十五萬元
    ）代為向前揭合庫建國支庫辦理抵押擔保貸款，於辦理抵押貸款過程中，有時亦
    由乙○○偕同前往（於辦理抵押貸款之前，為塗銷乙○○上開房地原有向台北市
    銀行抵押貸款金額，故先由甲○○委託土地代書歐陽光裕代為先行暫代清償積欠
    前開台北市銀行抵押貸款約二百五十五萬元），而於八十年四月二十六日向台北
    市中山地政事務所申請辦理上開土地和建物抵押設定登記（設定最高限額抵押貸
    款一千零八萬元，實際貸借八百四十萬元）；惟乙○○因不知其所有之前開房地
    業已辦妥設定抵押貸款完畢，而甲○○因其本身投資事業失敗負下鉅債，竟萌貪
    念，基於概括犯意，意圖為自己不法之所有，而於八十年四月三十日在上揭台北
    市○○○路三五六之一號四樓乙○○住處，向乙○○騙稱需要乙○○之印鑑章以
    便辦理貸款之最後一道手續，迨手續辦畢，貸款之款項即可撥下來，致使乙○○
    誤信為真，遂將其本人之印鑑章交付甲○○；甲○○騙取乙○○印鑑章得手後，
    遂於同日持往前開合庫建國支庫，私擅盜蓋乙○○印文，並偽填金額「捌佰壹拾
    萬元正」，私填乙○○之提款密碼「9129」及活期儲蓄存款帳號「640821」於合
    作金庫活期儲蓄存款取款條上（按依金融行庫貸款，向行庫辦理貸款者於申請貸
    款過程中須於該行庫先辦理活期儲蓄存款，故乙○○於申請貸款過程中，於八十
    年四月十二日於該合庫建國支庫先行辦理活期儲蓄存款一萬元於該行庫，存戶帳
    號為「640821」，惟當時活期儲蓄存款存摺仍存放於該行庫，尚未交與申請貸款
    者乙○○本人），足以生損害於乙○○本人；甲○○偽填該乙○○之活期儲蓄存
    款取款條完畢後，乃基於意圖為自己不法所有之同一詐欺概括犯意，持以交付該
    合庫建國支庫不知情之承辦人員，使該不知情之承辦人員陷於錯誤，將貸款八百
    四十萬元先行撥入乙○○在合作金庫開立之活儲帳戶000000000000
    0號內，然後再由甲○○向該合庫建國支庫提現詐取款項八百一十萬元，甲○○
    因前委託土地代書歐陽光裕代為先行暫代清償積欠為塗銷乙○○上開房地原有向
    台北市銀行抵押貸款金額之支出，旋以歐陽光裕名義轉帳匯入華銀仁愛信維辦事
    處，受款人為陳建祥與辜美雲，款項分別為三十五萬元，匯款手續費四十元，合
    計三十五萬零四十元；及一百七十萬元，匯款手續費四十元，合計一百七十萬零
    四十元；另轉帳五十萬元至合庫松山支庫，受款人為劉瑞榮；以上合計為二百五
    十五萬零八十元；餘款則由甲○○以領現之方式向該合庫建國支庫提領現金五百
    五十四萬九千九百二十元（起訴書誤載為四百九十萬元），足以生損害於乙○○
    及該合庫建國支庫，致使乙○○之上開合庫建國支庫活期儲蓄存款帳戶之貸款被
    提領至剩下三十一萬元使用（其中一萬元為乙○○辦理活期儲蓄存款所存，起訴
    書誤載為三十萬元）；隨後經過數日，乙○○見貸款為何久無下文，遂以電話向
    前開合庫建國支庫查詢，經該建國支庫答覆稱已由甲○○持乙○○本人印鑑章將
    所貸之款項八百一十萬元領走，至此乙○○始知受騙；嗣經乙○○向甲○○追問
    ，甲○○於事後亦向乙○○表示因其本人急用確有領取該筆款項，隨後並於八十
    年五月初旬左右，由甲○○將其所騙取之乙○○本人印鑑章及乙○○之合庫建國
    支庫活期儲蓄存款存摺一本返還乙○○。
二、甲○○復另行起意，意圖為自己不法所有，於八十年四月間某日於偕同乙○○向
    該合庫建國支庫辦理抵押貸款期間（按乙○○於八十年四月十一日向戶政事務所
    申請辦理其本人印鑑證明和戶籍謄本；另於八十年四月十五日向戶政事務所申請
    辦理其本母許寶玉印鑑證明和戶籍謄本；而於八十年四月二十六日向台北市中山
    地政事務所申請辦理其本人與其本母許寶玉上開土地和建物設定抵押登記），在
    前開台北市○○○路三五六之一號四樓乙○○住處，見乙○○手頭有現款五百萬
    元，遂以安全為由予以代為保管，隨後甲○○竟將其保管乙○○所有之現款五百
    萬元，易持有為所有予以侵占入己，避不見面；隨後於八十二年十月潛逃出境。
三、案經乙○○訴由臺灣板橋地方法院檢察署檢察官偵查起訴。
    理  由
一、被告經合法傳喚，無正當之理由不到庭，惟右揭事實經原審多次調查後，已據被
    告甲○○於原審審理時供承明確在卷（見原審審判卷宗Ｂ卷第七十五頁至第七十
    七頁），核與告訴人乙○○於偵查中、原審審理時既本院調查時指訴之情節大致
    相符；又被告甲○○於八十年四月三十日向乙○○騙稱需要印鑑章後，於同日持
    往前開合庫建國支庫，私擅盜蓋乙○○印文，並偽填金額「捌佰壹拾萬元正」，
    私填乙○○之提款密碼「9129」及活期儲蓄存款帳號「640821」於合作金庫活期
    儲蓄存款取款條上，隨後持以交付該合庫建國支庫不知情之承辦人員，使該不知
    情之承辦人員陷於錯誤，將貸款八百四十萬元先行撥入乙○○在合作金庫開立之
    活儲帳戶0000000000000號內，然後再由甲○○向該合庫建國支庫
    提現詐取款項八百一十萬元，隨後以歐陽光裕名義轉帳方式，代清償積欠為塗銷
    乙○○上開房地原有向台北市銀行抵押貸款金額合計為二百五十五萬元（不含匯
    款手續費八十元）外；再由甲○○於同日以領現之方式向該合庫建國支庫詐取貸
    款餘款五百五十四萬九千九百二十元等情，此有台灣省合作金庫建國支庫，八十
    三年八月十二日（八三）合金建字第二五二一號函之說明詳盡在卷足稽（見八十
    三年度偵字第九五四三號偵查卷第六十六頁至第六十七頁），並有上該建國支庫
    ，八十八年八月三日函，附被告甲○○提領上開現款五百五十四萬九千九百二十
    元之現金支出傳票與客戶提領現鈔新台幣壹佰萬元以上客戶名單備查簿各一紙（
    以上均影本）附卷足憑（見原審審判卷宗Ｂ卷第六十三頁、第六十八頁、第六十
    九頁）；而被告甲○○於騙取告訴人乙○○印鑑章後，未經乙○○同意私擅盜蓋
    乙○○印文，並偽填金額「捌佰壹拾萬元正」，私填乙○○之提款密碼「9129
    」及活期儲蓄存款帳號「640821」於合作金庫活期儲蓄存款取款條上，持以交付
    該合庫建國支庫不知情之承辦人員，使該不知情之承辦人員陷於錯誤，將貸款八
    百四十萬元先行撥入乙○○在合作金庫開立之活儲帳戶00000000000
    00號內，然後再由甲○○向該合庫建國支庫提現詐取款項八百一十萬元等情，
    亦有上該建國支庫，八十八年八月三日函附該活期儲蓄存款取款條一紙在卷可證
    （見原審審判卷宗Ｂ卷第六十四頁）；且被告甲○○於詐領告訴人乙○○前開建
    國支庫款項八百一十萬元，而為告訴人乙○○發覺後，經乙○○迭次催討結果，
    被告甲○○始於八十二年一月二十日，由其本人名義簽發之金額捌佰萬元之本票
    一紙交付告訴人乙○○等情，除據乙○○於於偵查中和本院調查時指訴在卷外（
    見原審審判卷宗Ｂ卷第四十頁），復有告訴人乙○○提出之被告甲○○本人簽發
    之上開八百萬元本票一紙（影本）在卷可稽（見八十三年度偵字第九五四三號偵
    查卷第八頁）。另被告甲○○供承其侵占如事實欄第二項所述之告訴人乙○○所
    有前開現款五百萬元部分，除據告訴人乙○○於偵查中、原審審理時及本院調查
    時指訴綦詳外，並有被告甲○○於經過告訴人乙○○追討後，事後於八十一年十
    二月十日所書立之保管條，該保管條中載明；「茲有乙○○小姐住址：台北市○
    ○○路三五六之一號四樓、民四四、六、二生Ｚ000000000將現金新台
    幣五百萬元正委由本人甲○○住址板橋市○○路六四號三樓民四四、十、十生Ｚ
    000000000代為保管」等語明確，此有該保管條（影本）一紙在卷足憑
    （見八十三年度偵字第九五四三號偵查卷第三頁）。可見本件事證明確，被告甲
    ○○犯行應堪認定。
二、按合作金庫活期儲蓄存款取款條，依其性質乃活期儲蓄存款戶因於其儲蓄存款之
    行庫儲蓄有存款，嗣存款戶為取款之故，而於該取款條上之存戶簽章欄上蓋用存
    款戶原於該行庫之存款戶印鑑章，並於該取款條上書寫提領款項之日期（即年月
    日）和提領金額；另於提款密碼欄處書寫提款密碼；並依規定於該取款條上之支
庫別欄、科目欄及帳號欄等處依式填寫；然後交付該行庫之承辦人員依規定核章
    校對，經該行庫之承辦人員查核屬實後，該存款戶始能憑該存款取款條取款；可
    見該存款取款條乃係私文書之一種。被告甲○○於向告訴人乙○○詐取騙得印鑑
    章後，隨後再私擅盜蓋乙○○印鑑章印文於上揭活期儲蓄存款取款條上，復偽填
    金額「捌佰壹拾萬元正」，私填乙○○之提款密碼「9129」及活期儲蓄存款帳號
    「640821」於合作金庫活期儲蓄存款取款條上，隨後持以交付該建國支庫不知情
    之承辦人員，使該不知情之承辦人員陷於錯誤，將貸款先行撥入乙○○在合作金
    庫開立之活儲帳戶0000000000000號內，然後再由甲○○提現詐取
    款項八百一十萬元，嗣再由被告甲○○分別以匯款轉帳及現金提領之方式，最後
    向該建國支庫詐取貸款餘款五百五十四萬九千九百二十元等情；核被告甲○○該
    部分所為，係犯刑法第二百十六條、第二百一十條行使偽造私文書罪與刑法第三
    百三十九條第一項之詐欺取財罪；被告盜蓋乙○○印文於上開活期儲蓄存款取款
    條上，盜用印文之行為為偽造前開活期儲蓄存款取款條（私文書）之部分行為；
    另被告於偽造前開活期儲蓄存款取款條（私文書）後，隨後持以行使交付前開建
    國支庫，該偽造私文書之低度行為為行使之高度行為所吸收，均不另論罪。再被
    告甲○○所犯詐取告訴人乙○○印鑑章行為與其另行偽造告訴人乙○○活期儲蓄
    存款取款條向前開建國支庫詐取貸款之行為，其先後二次詐欺取財犯行，時間緊
    接，犯罪構成要件相同，顯係基於概括犯意而為，應依連續犯之規定僅論以一個
    詐欺取財罪；又被告所犯上開二罪間，互有方法結果之牽連關係，應依牽連犯之
    規定，從一重之行使偽造私文書罪處斷；公訴人認為被告甲○○所犯上開如事實
    欄第一項所述之犯行事實部分，係犯刑法第三百三十五條第一項之侵占罪云云，
    尚有誤會，起訴法條應予變更。另被告甲○○就所犯上開如事實欄第一項之罪和
    上開如事實欄第二項之罪，彼此間犯罪構成要件不同，且被告甲○○於本院審理
    時亦供稱上開如事實欄第二項之侵占罪，係事後才想到，並非基於同一犯意等語
    明確在卷（見原審審判卷宗Ｂ卷第七十五頁），自應依數罪併合處罰。公訴人認
    為被告甲○○所犯上開如事實欄第一項和第二項等罪，係犯構成要件相同之罪名
    ，應依連續犯規定，論以一罪並加重其刑云云，亦有誤會，合併敘明。
三、原審據以論罪科刑，固非無見，惟查被告事後確已與告訴人達成和解，並提供伊
    母親之不動產設定抵押權資為擔保，雖被告未依約按月如期清償欠款，惟告訴人
    之債權確保，並無問題，此經告訴人供承在卷，並有臺北縣板橋市調解委員會調
    解筆錄在卷可稽；原審未斟酌及此，尚有未洽，自應由本院予以撤銷改判。爰審
    酌被告與乙○○（原名為許麗鳳）原係男女親密朋友關係，尚無前科紀錄，有本
    院被告全國前案紀錄表乙件在卷可考，素行尚可，及其品行、犯罪之動機、目的
    、手段、所詐騙與侵占之款項金額，和對於告訴人乙○○所生損害暨被告犯後態
    度等一切情狀，分別量處如主文所示第二項所示之刑，並定其應執行刑。
四、被告經合法傳喚，無正當之理由不到庭，爰不待其陳述，逕行判決。
據上論斷，應依刑事訴訟法第三百七十一條、第三百六十九條第一項前段、第三百六
十四條、第二百九十九條第一項前段、第三百條、刑法第二百十六條、第二百一十條
、第三百三十九條第一項、第三百三十五條第一項、第五十五條、第五十一條第五款
、罰金罰鍰提高標準條例第一條前段，判決如主文。
本案經檢察官郭啟東到庭執行職務。
中    華    民    國    八十九    年      一        月      三十一      日
                        臺灣高等法院刑事第二十一庭
                            審判長法  官  葉  騰  瑞
                                  法  官  黃  本  仁
                                  法  官  江  國  華
右正本證明與原本無異。
如不服本判決應於收受送達後十日內向本院提出上訴書狀，其未敘述上訴之理由者並
得於提起上訴後十日內向本院補提理由書（均須按他造當事人之人數附繕本）。
                                  書記官  吳  碧  玲
中    華    民    國    八十九    年      二        月       八         日
附錄：本案論罪科刑法條全文
刑法第二百十六條
行使第二百十條至第二百十五條之文書者，依偽造、變造文書或登載不實事項或使登
載不實事項之規定處斷。
刑法第二百十條
偽造、變造私文書，足以生損害於公眾或他人者，處五年以下有期徒刑。
刑法第三百三十九條第一項
意圖為自己或第三人不法之所有，以詐術使人將本人或第三人之物交付者，處五年以
下有期徒刑、拘役或科或併科一千元以下罰金。
刑法第三百三十五條第一項
意圖為自己或第三人不法之所有，而侵占自己持有他人之物者，處五年以下有期徒刑
、拘役或併科一千元以下罰金。


司法院資訊處製作；財團法人民間司法改革基金會備份。
